臺灣嘉義地方法院民事判決
110年度簡上字第29號 
上  訴  人  李淑芬  


            袁琮信  
兼  上二人
訴訟代理人  袁舜勇  
上  一  人
訴訟代理人  嚴庚辰律師
            江立偉律師
            許嘉樺律師
被  上訴人  行政院農業委員會農田水利署嘉南管理處

法定代理人  邱清義  
訴訟代理人  林威再  

上列當事人間請求拆除地上物事件，上訴人對於中華民國110年2
月4日本院109年度嘉簡字第378號第一審判決提起上訴，經本院
於民國111年7月27日言詞辯論終結，判決如下：
    主  文
上訴駁回。
第二審訴訟費用由上訴人連帶負擔。
    事實及理由
一、上訴人除主張援引原審之書狀及陳述外，另以：
㈠、嘉義市○○路段000○00地號土地（下稱系爭土地）為上訴人共
    有，應有部分各3分之1，上訴人於民國107年間向前地主洽
    購系爭土地欲作停車使用，登記前始知有大部分土地遭被上
    訴人之道爺圳占用，由排水溝之水泥顏色推測被上訴人無權
    占用系爭土地並建造排水溝至少1、20年以上，經地政人員
    測量該溝渠占用系爭土地如嘉義市地政事務所108年5月8日
    土地複丈成果圖(下稱附圖一)代號A面積106平方公尺（下稱
    系爭溝渠），已損害上訴人就系爭土地之所有權。
㈡、原審判決雖認為上訴人所有之系爭土地，因為存有公用地役
    關係，故上訴人不得訴請拆除系爭溝渠云云，然被上訴人於
    108年11月5日嘉南管字第1080020080號向上訴人回覆稱：「
    系爭土地原先供被上訴人管理之道爺圳作為灌溉使用的水利
    用地，73年時被上訴人申廢水利用地的用途」等語，另嘉義
    市政府以109年9月29日府工水字第1095026298號函覆稱：「
    被上訴人管理之道爺圳因上游攔水堰廢除，已無灌溉取水之
    功能」等語。又系爭土地地目已於73年時被變更為建地，其
    現況是被附近居民挪作停車或是擺放雜物使用，亦證明其已
    經失去灌溉排水的功能而不再供不特定之公眾使用，故系爭
    土地的公用地役關係既然從73年時起就不再供不特定之公眾
    灌溉排水使用而因此中斷，其原本公用地役即因此歸於消滅
    ，原審判決認為系爭土地仍存有公用地役關係存在云云，顯
    有違誤而無以維持。
㈢、原審判決雖依據嘉義市政府109年9月29日府工水字第1095026
    298號函，認為系爭土地因為已經被市政府轉為排水使用，
    故縱然已經不再供灌溉使用，仍存有公用地役關係云云。然
    上開回函並未明確提出逕自將系爭土地轉作排水使用的法令
    依據，且也未說明其排水量大小以及是否是市區的主要排水
    通路，故不能僅因上開函覆稱系爭土地有作為排水使用而逕
    認存有公用地役關係。另按嘉義市政府於111年1月4日府工
    水字第1112100122號函覆稱：「系爭溝渠為道爺圳既成公用
    水道，且緊臨有至少300年歷史以上的糯米橋，道爺圳則是
    從清朝時代時起就已經存在，以及系爭土地所有權人並未阻
    止其使用，所以系爭溝渠已形成公用地役關係」等語，由此
    可知，嘉義市政府顯然是在沒有法律規定或授權的情況下，
    將已經不再供灌溉使用的土地逕自轉作他用，其所為顯並不
    合法並因此損害上訴人之權益。
㈣、被上訴人雖主張系爭土地目前供道爺圳排水使用，並提出南
    排排水區系統分布圖(下稱附圖二)。但細觀附圖二所示之D
    、E處附近設有可利用現有排水幹線以及計畫下水道幹線，
    所以被上訴人僅須稍加改變排水道路的設計，將原先水路連
    接到上述的幹線，就能將附圖二所示之A、B、C處的積水透
    過幹線另外排放到他處，無需再透過系爭土地，加上道爺圳
    在73年時因為失去排水的功能而由被上訴人申廢水利用地的
    用途，所以系爭土地也已無排水功能的需求下，自難認系爭
    溝渠有繼續存在之必要。
㈤、並聲明：
 1、原判決廢棄。
 2、上開廢棄部分，被上訴人應將坐落系爭土地，如附圖一所示
    A部分面積116平方公尺之溝渠遷移，並將系爭土地回復原狀
    返還上訴人。
 3、第一、二審訴訟費用由被上訴人負擔。
二、被上訴人除主張援引原審之書狀及陳述外，另以：
㈠、道爺圳於73年已申請廢止水利用地並廢止道爺圳的灌溉，當
    時嘉義市政府保留道爺圳，並轉為市區排水使用。系爭土地
    為道爺圳排水使用，按附圖二所示A、B、C處為道爺圳之上
    游，其現況為土坡，附圖二之E處為系爭土地，附圖二之F、
    G、H處為道爺圳之下游，系爭土地之上游尚有350公尺排水
    路會排入，下雨時均會流至系爭土地再往下游流，此為嘉義
    市政府保留排水使用之原因。又位於附圖二之D處尚有一條
    下水道箱涵排入道爺圳，下雨時均有排水流入附圖二之E、F
    、G、H處，並有現況圖片在卷可稽，故道爺圳仍作為區域排
    水之公眾使用所必要，已經歷年代久遠而未曾中斷。
㈡、並聲明：上訴駁回；第一、二審訴訟費用由上訴人負擔。
三、兩造爭執之事項：
㈠、上訴人主張被上訴人所管理之道爺圳無權占有系爭土地如
    附圖一所示A部分，有無理由？
㈡、被上訴人抗辯就系爭土地有公用地役關係，有無理由？
四、得心證之理由：
    上訴人主張系爭土地為上訴人共有，被上訴人管理之道爺圳
    占用系爭土地如附圖一所示A部分、面積106平方公尺等事實
    。業據上訴人提出地籍圖謄本、土地登記第一類謄本以及現
    場照片各1份在卷可稽(見原審卷第13頁至第15頁、第55至56
    頁)，且經本院108年度嘉簡字第143號案件送嘉義市地政測
    量及現場勘驗無誤，有勘驗筆錄及土地複丈成果圖1份附於
    該卷可憑，且經兩造於原審同意援引本院108年度嘉簡字第1
    43號案件之複丈成果圖，且捨棄聲請測量（見原審卷第62頁
    ），且為被上訴人所不爭執，堪先信為真正。惟被上訴人則
    以前詞置辯，是本件所應審究者為：⑴被上訴人所管領之道
    爺圳就系爭土地有無公用地役關係？⑵上訴人基於物上請求
    權請求被上訴人返還道爺圳占用之系爭土地，有無理由？茲
    分述如下：
㈠、道爺圳就系爭土地上有公用地役關係而非無權占有：
⑴、上訴人主張被上訴人所管領之道爺圳無權占用系爭土地云云
    ，被上訴人則辯稱道爺圳雖已無農業灌溉功能，然經水利主
    管機關嘉義市政府認為尚有市區排水功能，而就系爭土地仍
    有公用地役關係，被上訴人並非無權占有系爭土地等語。按
    公用地役關係乃私有土地而具有公共用物性質之法律關係，
    久為我國法制所承認，司法院大法官會議釋字第400號解釋
    理由書亦謂：「公用地役關係乃私有土地而具有公共用物性
    質之法律關係，與民法上地役權之概念有間，久為我國法制
    所承認（參照司法院釋字第255號解釋、行政法院45年判字
    第8號及61年判字第435號判決先例）。既成道路成立公用地
    役關係，首須為不特定之公眾通行所必要，而非僅為通行之
    便利或省時；其次，於公眾通行之初，土地所有權人並無阻
    止之情事；其三，須經歷之年代久遠而未曾中斷，所謂年代
    久遠雖不必限定其期間，但仍應以時日長久，一般人無復記
    憶其確實之起始，僅能知其梗概（例如始於日據時期、八七
    水災等）為必要。」依上開理由書意旨，乃在說明公用地役
    關係使私有土地具有公共用物性質之法律關係，所列舉之法
    律要件雖針對既成道路為之，惟對於通行方式相似之既成水
    路公用地役關係之成立，亦應有適用，向來為實務上所承認
    （最高法院88年度台上字第698號判決意旨參照）。被上訴
    人辯稱道爺圳圳路雖無農田灌溉使用，仍另成立市區排水之
    公共地役關係，被上訴人無權廢止或返還等語。揆諸前開說
    明，自應審酌道爺圳占用系爭土地是否符合前開大法官會議
    第400號解釋以「供不特定之公眾使用」、「土地所有權人
    於使用之初並無阻止」以及「年代久遠未曾中斷」等要件，
    而成立公用地役關係。
⑵、查，系爭道爺圳溝渠通說係創設於清康熙34年，有嘉義市政
    府西區公所109年7月22日區公所新聞可稽，是道爺圳距今已
    有數百年歷史，堪認道爺圳之圳路設置地點均未曾改變，並
    使用年代久遠且未曾中斷。再查，上訴人自陳道爺圳設置時
    係作為農田灌排使用等語，又被上訴人雖於73年間停止道爺
    圳作為農田灌排使用，但道爺圳迄今仍持續作為重力排水，
    導入南排排水分區之雨水下水道，現仍在使用狀態，有嘉義
    市政府109年9月29日府工水字第1095026298號函、南排排水
    區系統分布圖附卷可憑（見原審卷第107至第109頁）。足認
    道爺圳多年來確係供作排水及不特定公眾使用，非僅一時為
    通行便利或省時而已，自有其必要性，又上訴人並未舉證證
    明道爺圳存在之初，曾經系爭土地所有權人出面反對或阻止
    等情。足認道爺圳流經使用系爭土地，已有公共用物性質，
    應具有公用地役關係。
⑶、上訴人雖主張被上訴人所提出之附圖二所示之D、E處附近設
    有可利用現有排水幹線以及計畫下水道幹線，所以被上訴人
    僅須稍加改變排水道路的設計，將原先水路連接到上述的幹
    線，就能將附圖二所示之A、B、C處的積水透過幹線另外排
    放到他處，無需再透過系爭土地云云。然查，水利主管機關
    嘉義市政府工務處水利工程科經現場勘查結果確認道爺圳，
    目前雖已無農田灌排功能，迄今仍持續作為重力排水，導入
    南排排水分區之雨水下水道，現仍在使用狀態，此有上開嘉
    義市政府109年9月29日府工水字第1095026298號函文可參。
    又按附圖二所示A、B、C處為道爺圳之上游，其現況為土坡
    ，附圖二之E處為系爭土地，附圖二之F、G、H處為道爺圳之
    下游，系爭土地之上游尚有350公尺排水路會排入，下雨時
    均會流至系爭土地再往下游流，此亦為嘉義市政府保留排水
    使用之原因。況位於附圖二之D處尚有一條下水道箱涵排入
    道爺圳，下雨時均有排水流入附圖二之E、F、G、H處，是道
    爺圳多年來確係供作排水及不特定公眾使用，非僅一時為通
    行便利或省時。再河道不容任意變更，須整體考量上下游沿
    線地形及現況，以確保排水功能及河防安全，自然形成且須
    整體考量上下游地形，不宜產生局部不自然彎道，阻礙排水
    功能，本件觀之上訴人所提之變更水路方案(見本院卷第
　　233頁)，顯然僅為避開道爺圳占用系爭土地，而造成水路「
    截直取彎」之結果，即此橫移渠道則必然形成不自然彎道，
    顯有阻礙排水之虞。是道爺圳雖已無供農田灌排使用，然仍
    有收集圳路兩側雨水及住戶排水，匯入雨水下水道，再透過
    雨水下水道排入市管區域排水而供公眾排水用，屬地區重要
    排水設施，為確保排水功能及河防安全，且整體考量上下游
    地形，不宜產生局部不自然彎道，阻礙排水功能，是上訴人
    主張得遷移道爺圳云云，仍無足採。
⑷、又上訴人主張道爺圳本作為農田灌排使用，被上訴人違法將
    道爺圳變更轉作市區排水使用，已無占用系爭土地之合法權
    源云云。然公用地役關係之形成亦無須土地所有權人或管理
    人有同意或提供之行為，只需公用地役關係成立之初並未阻
    止即可。查，道爺圳存在之初，物理上即兼具有農田灌排及
    供該地區公眾排水功能，雖日後因社會發展，圳路附近已無
    農田灌排需求，使道爺圳不再提供農田灌排之功能，然其收
    集圳路兩側雨水及住戶排水，匯入雨水下水道，再透過雨水
    下水道排入市管區域排水而供公眾排水之地區排水功能並未
    因此喪失，就公眾使用排水之公用地役關係，仍無因廢止農
    田灌排功能而消滅，亦無變更道爺圳之用途情形。再者，被
    上訴人於73年間即因道爺圳無農田灌排需求而辦理改道廢圳
    ，惟迄今道爺圳既仍有地區排水功能，此有前開嘉義市政府
    109年9月29日府工水字第1095026298號函在卷可稽，足見道
    爺圳作為市區公眾排水使用也有數十年之久，且未曾中斷；
    又上訴人亦未提出其他積極證據證明，道爺圳因農田灌排需
    求消失而變更為僅供市區排水使用時，系爭土地所有權人曾
    就此提出異議或爭執，上訴人主張被上訴人違反變更道爺圳
    之用途而喪失公用地役關係云云，並無足採。
㈡、上訴人主張依物上請求權請求被上訴人返還道爺圳占用之系
    爭土地，為無理由：
    按公用地役關係並非私法上之權利，乃私有土地而具有公共
    用物性質之法律關係，與民法上地役權之概念有間，並不以
    登記為成立要件，倘私有土地具有公用地役關係存在時，土
    地所有權人行使權利，即應受限制，不得違反供公眾使用之
    目的，排除他人之使用（最高法院88年度台上字第698號判
    決意旨參照）。本件道爺圳始於清康熙34年間(西元1695年)
    作為農田灌排及地區排水使用，其所設置位置迄今並無變更
    ，現仍有作為地區公眾排水使用，既具有公用地役關係，則
    上訴人雖就系爭土地仍保有所有權，但其等所有權之行使應
    受限制，自不得違反道爺圳供公眾排水使用之目的，有容忍
    之義務，即不得任意請求拆除遷移，是上訴人主張被上訴人
    所管領道爺圳無權占有系爭土地上如附圖一所示編號A部分
    ，並依所有物返還請求權請求拆除地上物後，分別返還上訴
    人云云，尚屬無據，不應准許。原審為上訴人敗訴之判決，
    於法並無不合。上訴論旨仍執前詞，指摘原判決不當  ，求
    予廢棄改判，為無理由，應予駁回。
五、本件判決之事證已臻明確，兩造其餘攻擊防禦方法及舉證，
    經審酌後，認均不影響本件判決結果，爰不逐一論述，併予
    敍明。
六、據上論結，本件上訴為無理由，依民事訴訟法第436之1第3
    項、第449條第1項、第85條第2項，判決如主文。
中　　華　　民　　國　　111 　年　　8 　　月　　10　　日
                民事第三庭審判長法　官　柯月美
                                法　官　曾文欣
                                法　官　陳婉玉
以上正本係照原本作成。
本件判決不得上訴。
中　　華　　民　　國　　111 　年　　8 　　月　　10　　日
                                書記官　蘇春榕